【裁判字號】    92,台上,2190
【裁判日期】    920424
【裁判案由】    偽造文書
【裁判全文】
最高法院刑事判決                              九十二年度台上字第二一九○號
    上訴人  台灣高等法院檢察署檢察官
    被  告  甲  ○
右上訴人因被告偽造文書案件，不服台灣高等法院中華民國八十九年六月二十七日第
二審判決（八十八年度上訴字第八三三號，起訴案號：台灣台北地方法院檢察署八十
七年度偵字第九六五六號），提起上訴，本院判決如左：
    主  文
原判決撤銷，發回台灣高等法院。
    理  由
本件原判決以公訴意旨略以：被告甲○明知彭培良並未於民國六十三年間，與之訂立
協議書，竟於八十六年五月間持偽造之協議書，向台灣台北地方法院提起民事訴訟，
請求確認該協議書為真正。且在訴訟中，為證明該協議書之真正，竟又在彭培良與案
外人鍾翔九、張語凡，於五十九年間所簽訂之「私立自由中學改組移轉契約書」上，
即該契約書後附之土地標示表及付款辦法之騎縫上，偽蓋與前揭協議書上相同之彭培
良印文，並據以行使，足以生損害於彭培良。因認被告涉有刑法第二百十六條、第二
百十條之行使偽造私文書罪嫌等情。但經審理結果，認為不能證明被告犯罪，因而撤
銷第一審科刑之判決，改判諭知被告無罪，固非無見。
惟查：(一)按提起上訴，應以上訴書狀提出於原審法院為之。又文書由非公務員制作者
，應記載年、月、日並簽名。其非自作者，應由本人簽名，不能簽名者，應使他人代
書姓名，由本人蓋章或按指印，刑事訴訟法第三百五十條第一項、第五十三條定有明
文。本件被告於第一審法院判決後，不服該判決，係由陳哲宏律師、施怡君律師代為
制作上訴狀（具狀人為被告甲○），上訴於第二審法院。惟被告並未依上開規定在上
訴狀簽名、蓋章或按指印（見原審卷第一宗第六至七頁）；陳哲宏律師、施怡君律師
亦未表明係依刑事訴訟法第三百四十六條規定為被告之利益而上訴，則被告在第二審
上訴之程式，是否有欠缺？應否定期命補正？原審未予斟酌，即遽為實體判決，自有
未合。(二)證據雖已調查而其內容尚未明瞭者，即與未經調查無異，如遽行判決，仍屬
應於審判期日調查之證據而未予調查。原判決以：本件除涉案之協議書外，另有證人
蔣弼所撰寫之協議書草案，足見被告與彭培良間確有協議，且該協議書草案之內容，
應為彭培良所知悉。再者，涉案協議書之內容，係以前揭協議書草案為骨架整理而製
作，並經蔣弼為彭培良作嫁刪修後交還被告，可見彭培良及蔣弼之意見已如其刪修之
內容。則蔣弼於刪修後，交由彭培良或他人，將彭培良及蔣弼之印章蓋用於該協議書
上，乃屬常理。苟彭培良未同意在協議書上蓋章，又何必先由蔣弼草擬協議書草案，
並於被告製作協議書後，經過蔣弼刪修並為見證人。因認彭培良所指訴，被告偽造協
議書，及為證明該協議書之真正，又在另件「私立自由中學改組移轉契約書」之騎縫
處，偽蓋相同之彭培良印文云云，悖於情理，尚難認為真實。爰撤銷第一審科刑之判
決，改判諭知被告無罪。惟依卷內資料：(1)蔣弼於第一審審理民事案件時已證稱：「
我有看到預先寫好的（協議書），但雙方二人（指被告甲○及告訴人彭培良）均未在
場，是甲○將打好的協議書託人帶給我，我修改部分文字未蓋章，就再託人交給甲○
，之後就沒有再看到協議書，……（協議書上之）印章不是我的，我沒有這個章，我
並未蓋章，……我沒有看到彭培良在協議書上蓋章，且協議過程他也未參與。……（
當時雙方）沒有（同意或合意），文字修改處是我的意思（是依據甲○提供的資料修
改），……（修改時）彭培良不在場。……手寫的協議書（草案）是我寫的，是根據
甲○提的資料寫的，（寫協議書草案時）彭培良沒有在場，（寫完後）沒有（交給彭
培良）」（見八十六年度重訴字第一二○九號民事卷影印本第二十八至二十九頁、第
四十一至四十三頁）。嗣於本案偵審中亦證稱：「（協議書）我有看過，也確有改過
，但他（指被告）並未正式拿來給我簽名」、「（協議書）我有看過，這個協議書的
稿也有修改過，但我沒有簽名及蓋章，……蔣弼這章不是我的，我未擔任證明人」（
見偵查卷第四十七頁背面、第一審卷第四十頁）。以上供述如果無訛，則被告以打字
製作協議書後，雖曾交給蔣弼修改；但蔣弼係依據被告提供之資料而為增刪，於修改
時彭培良並未在場，修改後並未給彭培良看，即返還被告。其後蔣弼即不曾再看到該
協議書，亦不曾在協議書上簽名或蓋章，涉案協議書之「證明人」欄上，「蔣弼」之
印文非伊所有，伊沒有這個印章。(2)依據涉案之協議書第二點記載：「本協議書複製
三份，存甲、乙雙方（指甲○、彭培良雙方）及證明人蔣弼先生」（見偵查卷第四頁
）。但依彭培良之指訴及蔣弼之證述，伊等非但未在協議書上簽名、蓋章，亦均未受
領該協議書之複製本。(3)被告於審判中雖辯稱：「蔣弼看完（協議書）後，有打一份
協議書一起拿給我，上面沒有蓋章，是後來有聚會，才蓋上這些章」（見第一審卷第
六十頁）。但告訴人彭培良及證人蔣弼，均否認聚會及蓋章之事。(4)蔣弼雖曾依據被
告提供之資料，草擬協議書草案；但於撰擬該草案時，彭培良並未在場，已據蔣弼供
明在卷。嗣經比對被告打字之「協議書」及蔣弼草擬之「協議書草案」結果，其內容
並有甚多不同之處（見偵查卷第六十四頁背面、第七十二頁）。依上開情形，連協議
書上之「證明人」（即蔣弼）都否認簽名、蓋章之情況下，能否僅憑蔣弼曾依據被告
提供之資料，草擬「協議書草案」，及蔣弼曾在被告打字之「協議書」上修改文字，
即遽行推斷彭培良與被告之間，已達成「協議書」內容之合意及蓋用印章？即有研求
餘地。究竟實情如何？原審未予究明，即遽行判決，亦嫌速斷。以上或為檢察官上訴
意旨指摘所及，或為本院得依職權調查之事項，應認原判決有撤銷發回更審之原因。
據上論結，應依刑事訴訟法第三百九十七條、第四百零一條，判決如主文。
中      華      民      國    九十二    年      四      月    二十四    日
                              最高法院刑事第十一庭
                                  審判長法官  呂  潮  澤
                                        法官  白  文  漳
                                        法官  陳  世  雄
                                        法官  孫  增  同
                                        法官  林  開  任
      右正本證明與原本無異
                                              書  記  官
中      華      民      國    九十二    年      四      月    二十九    日


司法院資訊處製作；財團法人民間司法改革基金會備份。
